臺灣高等法院民事判決　　　　　　　　　 96年度上字第108號
上　訴　人　丁○○
　　　　　　己○○
　　　　　　戊○○
　　　　　　乙○○
　　　　　　丙○○
共　　　同
訴訟代理人　徐南城律師
被 上訴 人　台灣土地銀行股份有限公司
法定代理人　庚○○
訴訟代理人　甲○○
上列當事人間請求清償借款事件，上訴人對於中華民國95年12月
11日台灣台北地方法院95年度訴字第6571號第一審判決提起上訴
，本院於96年10月9日言詞辯論終結，判決如下：
    主  文
上訴駁回。
第二審訴訟費用由上訴人連帶負擔。
    事實及理由
一、被上訴人公司法定代理人原為張義雄，嗣變更為庚○○，有
    財政部96年8月6日台財人字第09608510300號函可憑（見本
    院卷第100頁），並經庚○○聲明承受訴訟，有被上訴人聲
    明承受訴訟狀附卷可憑（見本院卷第99頁），核無不合，應
    予准許。
二、被上訴人主張：
  (一)上訴人之父杜世鑾前應借款人即上訴人之母杜余美智邀同為
    連帶保證人，於民國（下同）85年11月14日向伊借款新台幣
    （下同）500萬元（下稱系爭借款），約定期限自85年11月
    14 日起至105年11月14日止，共分240期，每期1個月，自第
    l期至第60期按期付息，自第61期起，本金按期平均攤還，
    利息按借款餘額計付，如有一期未依約履行即視為全部到期
    。利息按借款餘額計付，如有一期未依約履行即視為全部到
    期，借款利息之利率按伊牌告基本放款利率7.3%及加8.4碼
    （每碼0.25%）計年息9.4%，嗣後隨伊牌告基本放款利率調
    整而調整，逾期償付本息時，除仍按約定利率計息外，逾期
    6個月以內，按上開利率10%，逾期超過6個月部分，就其超
    過部分按上開利率20%計算加付違約金。詎系爭借款僅繳納
    本息至90年11月13日止，即未再履行繳納，依借款授信約定
    書第6條第1項約定借款視為全部到期，經對借款人杜余美智
    取得執行名義及就其所有之財產強制執行，並拍賣抵押之擔
    保品而部分受償，伊尚有309萬3474元之本金及利息、違約
    金未受清償。又杜世巒於89年9月8日死亡，上訴人等為其繼
    承人，並無於法定期間為拋棄繼承或限定繼承之聲請，依法
    即視為概括繼承，對系爭借款債務應負連帶清償之責。
  (二)本件經杜余美智提供苗栗縣後龍鎮戶政事務所出具之「印鑑
    證明」及全戶戶籍謄本，以證明其印鑑及個人資料之真實。
    嗣填具個人資料表、切結書、借據、抵押權設定契約書及開
    立存款帳戶印鑑卡等文件，其上所蓋印鑑及簽名，皆與系爭
    印鑑證明及其上之簽名相符。
  (三)證人李享堯證述該借據之簽訂確由其對保，該借據上之簽名
    亦確為杜余美智及杜世鑾所親簽。
  (四)上訴人所述系爭借款貸放後，由豐詰建設股份有限公司（下
    稱豐詰公司）代為繳付利息，非由杜余美智、杜世鑾繳納，
    豐詰公司與杜余美智、杜世鑾之間是否另存關係等情，概與
    本案無關。
  (五)爰依連帶保證契約及繼承之法律關係，聲明：上訴人應連帶
    給付被上訴人309萬3474元，及自92年10月30日起至清償日
    止，按年息百分之九點四計算之利息，暨以499萬9412元，
    自90年12月14日起至92年10月29日止，逾期在六個月以內，
    按上開利率百分之十，逾期超過六個月部分，就其超過部分
    按上開利率百分之二十計算之違約金，及以309萬3474元自
    92年10月30日起至清償日止，按上開利率百分之二十計算之
    違約金。原審判命上訴人等應連帶如數給付，上訴人等不服
    提起上訴。被上訴人於本院聲明：上訴駁回。
二、上訴人則以：
  (一)伊等之父杜世鑾、母杜余美智並無向被上訴人貸款，或購買
    房地而將其設定抵押權予被上訴人之情事，被上訴人之請求
    本無理由。
  (二)被上訴人所提借據、授信約定書上杜世鑾簽名蓋章均屬偽造
    ，並非杜世鑾親自所為。被上訴人雖舉其職員李享堯證稱親
    自對保，惟李享堯為本件貸款之承辦人，其對保有誤將負刑
    責及過失賠償責任，基於切身利害關係，乃為不實證述，其
    證言不可採。
  (三)杜余美智之印鑑證明是否與系爭借據、約定書上杜余美智簽
    章相符，無法辨識。杜世鑾亦未在任何戶政單位辦理印鑑證
    明登記，故無可供核對。
  (四)以杜余美智名義開立之土地銀行股份有限公司（下稱土地銀
    行）頭份分行帳號000-000-000000號帳戶，杜余美智及上訴
    人皆不知有此帳戶，亦不曾保管該帳戶之存摺，且從未繳款
    入該帳戶。
  (五)本件繳納本息係向合作金庫銀行股份有限公司（下稱合作金
    庫）之民生分行為之，非杜世鑾、杜余美智住所所在地（苗
    栗縣後龍鎮○○里○○街1號），可見系爭借款利息應為豐
    詰公司、馥群建設公司（下稱馥群公司）所安排代繳。
  (六)杜世鑾、杜余美智世居苗栗縣，既不識字、亦無財力，並無
    意願投資購置房地，且不曾去過坐落「苗栗縣頭份鎮○○段
    ○○段153－2、153－30、153－90地號土地及711建號建物
    （即門牌號碼苗栗縣頭份鎮○○路87號）」（下稱系爭房地
    ）所在，系爭房地何以登記杜余美智名義並向被上訴人辦理
    房貸借貸系爭借款。
  (七)杜余美智與豐詰公司如實際為買賣關係，杜佘美智為買方既
    未交付價金，賣方尚為買方繳付貸款之本息，非常不合常理
    ，又被上訴人核貸貸款案，應徵信貸款人杜余美智之還款能
    力，而非以擔保物是否足夠清償貸款為主要根據，依其核貸
    文件及徵信內容，杜余美智無清償貸款、繳息能力。事後繳
    息亦為豐詰公司繳付，亦為不合理之繳息方式，被上訴人明
    知而未及時阻止（如收回貸款或查核內情），放任至86年8
    月14日豐詰公司不再代繳時，才行使債權，被上訴人就豐詰
    公司之冒貸顯有重大過失，造成伊之父杜世鑾及母杜余美智
    損害，上訴人亦因繼承關係受到損害，伊等得依民法第217
    條第1項規定及最高法院84年台上字第2597號判決主張過失
    相抵請求酌減本件給付等語。並於本院聲明：(1)原判決廢棄
    。(2)被上訴人在第一審之訴駁回。
三、兩造不爭執之事實：
    上訴人等之父杜世鑾於89年9月8日死亡，上訴人等無於法定
    期間為拋棄繼承或限定繼承之聲請，而承受被繼承人財產上
    之一切權利、義務，此有台灣苗栗地方法院（下稱苗栗地院
    ）函覆被上訴人之94年11月4日苗院鎮民字第0940001048號
    函在卷可稽（見本院卷第29頁）。
四、被上訴人又主張：上訴人之母杜余美智邀同上訴人之父杜世
    鑾為連帶保證人向伊借貸系爭借款，杜世鑾自應負連帶清償
    之責，上訴人等為杜世鑾之繼承人，亦應負連帶清償之責等
    語。然此為上訴人所否認，並以前開情詞置辯。則本件所應
    審究者厥為：(一)上訴人之父杜世鑾是否為系爭借款之連帶保
    證人？(二)上訴人等是否應負連帶清償之責？茲分別論述如下
    ：
  (一)被上訴人主張：上訴人之母杜余美智邀同上訴人之父杜世鑾
    為連帶保證人向伊借貸系爭借款之事實，業據提出借據、授
    信約定書影本及杜余美智印鑑證明、存款印鑑卡、個人資料
    表、切結書各乙份為證（見台灣桃園地方法院支付命令卷第
    6頁、原審卷第31頁、本院卷第22、61、66、67頁），經以
    肉眼比對印鑑證明及存款印鑑卡上「杜余美智」之印文與上
    訴人所提出印鑑證明申請書（見本院卷第56頁）上「杜余美
    智」上之印文相符，而上訴人亦自承印鑑證明申請書為杜余
    美智親自辦理（見本院卷第70頁），且前開借據、授信約定
    書均有杜余美智及杜世鑾之簽名、蓋章，再參諸本件被上訴
    人於91年5月29日向苗栗地院聲請對杜余美智核發支付命令
    （案號苗栗地院91年度促字第7739號），借款人杜余美智對
    該支付命令並無異議，嗣被上訴人於91年7月30日持對借款
    人杜余美智確定之執行名義向苗栗地院聲請強制執行，執行
    標的為系爭房地及其於第三人新竹國際商業銀行股份有限公
    司後龍分公司、苗栗縣竹南信用合作社後龍分社之存款，杜
    余美智於執行期間亦無異議等情，被上訴人之主張，自堪信
    為真實。上訴人抗辯：伊等之父杜世鑾、母杜余美智並無向
    被上訴人貸款，自不足採。
  (二)上訴人另抗辯：借據、授信約定書上杜世鑾簽名蓋章均屬偽
    造，證人李享堯之證言不可採等語。惟查，證人即被上訴人
    公司對保人員李享堯於原審證稱：「（法官提示借據，本件
    是否由你對保？）是我對保的。」、「（法官問：對保情形
    ？）我是看著杜世鑾在借據上簽名，並核對身分証後，我才
    在借據上核對處蓋章。」、「（上訴人訴訟代理人問：接洽
    貸款是馥群公司的人還是買房子的人？）依一般程序，是由
    馥群公司找我們接洽。」、「（上訴人訴訟代理人問：你們
    辦理對保是各別來的還是一起來的？）是各別來的，是由一
    位建設公司余淑芬小姐帶來銀行的。」等語（見原審卷第78
    頁背面），核其證言與被上訴人所提出之書證相符，自堪採
    信。而上訴人就借據、授信約定書上杜世鑾簽名蓋章均屬偽
    造，復未舉證以實其說，上訴人此部分之抗辯，亦不足採。
  (三)上訴人又抗辯：伊等之父杜世鑾、母杜余美智並無購買房地
    ，而將其設定抵押權予被上訴人之情事。然查，上訴人之母
    杜余美智向豐詰公司購買系爭房地之後，並以之設定抵押權
    予被上訴人，而向被上訴人借款，亦據被上訴人提出不動產
    買賣契約書、土地、建築改良物買賣所有權移轉契約書及抵
    押權設定契約書、他項權利證明書為證（見原審卷第26至30
    、32、33頁、本院卷第23、24頁），上訴人此部分之抗辯，
    亦委無足採。至上訴人所述系爭借款貸放後，由豐詰公司或
    馥群公司代為繳付利息，非由杜余美智、杜世鑾繳納，縱使
    屬實，核屬豐詰公司或馥群公司與杜余美智、杜世鑾間之關
    係，與被上訴人及杜余美智、杜世鑾間之消費借貸關係無涉
    ，自不得作為有利於上訴人之證據。
  (四)按繼承人自繼承開始時，除本法另有規定外，承受被繼承人
    財產上之一切權利、義務；又繼承人對於被繼承人之債務，
    負連帶責任；民法第1148條、第1153條分別定有明文。本件
    上訴人之被繼承人杜世鑾為杜余美智向被上訴人借款之連帶
    保證人，已詳如前述，而被上訴人對借款人杜余美智取得執
    行名義及就其所有之財產強制執行，並拍賣抵押之擔保品而
    部分受償，尚有309萬3474元之本金及利息、違約金未受清
    償，業據被上訴人提出苗栗地院民事執行處函附分配表為證
    （見台灣桃園地方法院支付命令卷第8至11頁）。又杜世巒
    於89年9月8日死亡，上訴人等為其繼承人，並無於法定期間
    為拋棄繼承或限定繼承之聲請，亦已詳如前述，揆諸前開說
    明，上訴人等自應就杜世鑾所負之連帶保證債務負連帶清償
    之責。
  (五)上訴人再抗辯：被上訴人核貸貸款案，未徵信貸款人杜余美
    智之還款能力，且事後繳息亦為豐詰公司繳付，被上訴人明
    知而未及時阻止（如收回貸款或查核內情），放任至86年8
    月14日豐詰公司不再代繳時，才行使債權，被上訴人就豐詰
    公司之冒貸顯有重大過失，伊等得依民法第217條第1項規定
    及最高法院84年台上字第2597號判決主張過失相抵請求酌減
    本件給付等語。惟查，上訴人之母杜余美智向豐詰公司購買
    系爭房地，總價款為938萬元，有不動產買賣契約書附卷可
    稽，而杜余美智向被上訴人借款500萬元，並設定最高限額
    抵押權600萬元予被上訴人，亦有借據、授信約定書影本及
    抵押權設定契約書、他項權利證明書在卷足憑，顯見擔保物
    足夠清償貸款，尚難認被上訴人之核貸有何疏失。而系爭借
    款貸放後，縱由豐詰公司代為繳付利息屬實，核與被上訴人
    及杜余美智、杜世鑾間之消費借貸關係無涉，亦已詳如前述
    ，且系爭借款之償還方法為自第l期至第60期按期付息，自
    第61期起，本金按期平均攤還，則在借款人按期繳付利息時
    ，被上訴人自無從行使債權，要求借款人全部清償，則被上
    訴人至借款人未按期繳付本息時，才行使債權，亦難認有何
    過失可言，上訴人此部分之抗辯，亦不足採。
五、綜上所述，被上訴人主張：上訴人之母杜余美智邀同上訴人
    之父杜世鑾為連帶保證人向伊借貸系爭借款，尚有本金309
    萬3474元，及利息、違約金未清償，為可採。上訴人抗辯：
    伊等之父杜世鑾、母杜余美智並無向被上訴人貸款，為不可
    採。從而，被上訴人依連帶保證契約及繼承之法律關係，請
    求上訴人連帶給付本金309萬3474元，及自92年10月30日起
    至清償日及自92年10月30日起至清償日止，按年息百分之九
    點四計算之利息，暨以499萬9412元，自90年12月14日起至
    92 年10月29日止，逾期在六個月以內，按上開利率百分之
    十，逾期超過六個月部分，就其超過部分按上開利率百分之
    二十計算之違約金，及以309萬3474元自92年10月30日起至
    清償日止，按上開利率百分之二十計算之違約金，為有理由
    ，應予准許。是則原審判命上訴人等連帶如數給付，核無不
    合。上訴意旨指摘原判決不當，求予廢棄改判，為無理由，
    應予駁回。
六、本件事證已臻明確，兩造其餘陳述及攻擊防禦方法，經審酌
    後核與判決結果不生影響，爰不再一一論述，附此敘明。
據上論結，本件上訴為無理由，依民事訴訟法第449條第1項、第
85條第2項，判決如主文。
中　　華　　民　　國　　96　　年　　10　　月　　23　　日
 　 　　　　　　　　民事第三庭
                        審判長法　官 林敬修
　　　  　　　　　　　　      法　官 蕭艿菁
　　　　  　　　　　　　      法　官 黃騰耀
正本係照原本作成。
如不服本判決，應於收受送達後20日內向本院提出上訴書狀，其
未表明上訴理由者，應於提出上訴後20日內向本院補提理由書狀
（均須按他造當事人之人數附繕本）上訴時應提出委任律師或具
有律師資格之人之委任狀；委任有律師資格者，另應附具律師資
格證書及釋明委任人與受任人有民事訴訟法第466條之1第1項但
書或第2項（詳附註）所定關係之釋明文書影本。
中　　華　　民　　國　　96　　年　　10　　月　　24　　日
　　　　　　　　　　　　　　　書記官 秦仲芳
附註：
民事訴訟法第466條之1（第1項、第2項）：
對於第二審判決上訴，上訴人應委任律師為訴訟代理人。但上訴
人或其他法定代理人具有律師資格者，不在此限。
上訴人之配偶、三親等內之血親、二親等內之姻親，或上訴人為
法人、中央或地方機關時，其所屬專任人員具有律師資格並經法
院認為適當者，亦得為第三審訴訟代理人。
